臺灣士林地方法院民事判決
109年度重訴字第454號
原      告  高成福
訴訟代理人  劉宏邈律師
被      告  華炫國際開發投資顧問有限公司
法定代理人  梁靜琴
被      告  林景炫
上  1   人
訴訟代理人  林芬瑜律師
被      告  徐建華
上列當事人間請求清償借款事件，本院於民國111年5月2日言詞
辯論終結，判決如下：
    主      文
被告徐建華應給付原告新臺幣玖佰肆拾伍萬壹仟元及自民國一百
零九年十一月二十七日起至清償日止，按年息百分之五計算之利
息；其中新臺幣玖佰參拾柒萬陸仟元及自民國一百零九年十一月
二十七日起至清償日止，按年息百分之五計算之利息，應與被告
華炫國際開發投資顧問有限公司及被告林景炫連帶給付之。
原告其餘之訴駁回。
訴訟費用由被告連帶負擔百分之九十九，餘由原告負擔。
本判決第一項關於被告徐建華部分，得假執行。
    事實及理由
壹、程序部分
    被告徐建華經合法通知，無正當理由，未於言詞辯論期日到
    場，核無民事訴訟法第386條所列各款情形，爰依原告之聲
    請，由其一造辯論而為判決。
貳、實體方面：
一、原告起訴主張：被告等人與原告於民國107年6月20日簽訂「
    借款契約書（兼作借據）」（下稱系爭契約）共同向原告借
    款，約定借款額度為新臺幣（下同）4,000萬元，於107年4
    月16日起至110年4月15日，得分筆循環動用，每筆借款期限
    均為6個月，原告係基於情誼所借，故未約定利息，惟若遲
    延還款，需繳付總欠款餘額10%為懲罰性違約金；被告等人
    就該借款互為連帶保證人，並由被告華炫國際開發投資顧問
    有限公司（下稱華炫公司）提供不動產設定本金最高限額5,
    000萬元之抵押權為擔保。被告等人業自107年4月24日至107
    年5月29日期間陸續動用各筆借款總計1,100萬元（詳如附表
    1所示），原告並已如數匯款至被告等人指定之金融帳號。
    惟被告等人迄今僅清償264萬9,000元（詳如附表2所示），
    其等應連帶清償本金及違約金總計945萬1,000元（計算式：
    本金1,100萬元+違約金110萬元-已清償264萬9,000元=945萬
    1,000元）。又華炫公司雖辯稱未在系爭契約書用印，惟該
    契約書上法定代理人梁靜琴之簽名經鑑定係被告林景炫所為
    ，其乃有權代理之人，或至少其行為具表見代理之外觀，故
    被告等人均應依系爭契約負清償責任等語。並聲明：被告應
    連帶給付原告945萬1,000 元，及自起訴狀繕本送達最後1位
    被告翌日起至清償日止按年息5%計算之利息（見本院卷一第
    12頁、卷二第168頁）。
二、被告等人則以下列情詞置辯：
  ㈠被告徐建華部分：其未於最後言詞辯論期日到場，惟曾於本
    院109年12月7日言詞辯論期日當庭為訴訟標的之認諾（見本
    院卷一第65頁）。
  ㈡被告華炫公司則以：其法定代理人梁靜琴（下逕稱梁靜琴）
    未曾見過系爭契約，其上之簽名、印文非由其所蓋或所簽，
    其亦未授權他人使用公司大小章。其所有之不動產並遭被告
    徐建華擅設定最高限額抵押權予原告等語置辯，並聲明：原
    告之訴駁回。
　㈢被告林景炫則以：其未曾於系爭契約上簽名，亦未曾向原告
    借款。原告主張之5筆借款交付日期均早於系爭契約書立之
    日期，且該處筆跡、筆墨與契約書上其他處文字不同，顯屬
    事後加工補上，故無法據此認定該契約成立之時點為何。被
    告徐建華曾於107年4月24日與原告通話確認附表1編號1之金
    額並非被告林景炫所借用，乃被告徐建華之借款；至附表編
    號4、5計500萬元之款項，被告徐建華固稱此係梁靜琴及被
    告林景炫之出資額云云，然其所稱之金流方式顯不合常理；
    被告徐建華有諸多偽造文書及偽造有價證券之前科，系爭契
    約上之印文及簽名應均為其偽造等語置辯，並聲明：原告之
    訴駁回。
三、按當事人於言詞辯論時為訴訟標的之捨棄或認諾者，應本於
    其捨棄或認諾為該當事人敗訴之判決，民事訴訟法第384條
    定有明文。又「上訴人既於言詞辯論時為訴訟標的之認諾，
    法院即應不調查被上訴人所主張為訴訟標的之法律關係是否
    果屬存在，而以認諾為該上訴人敗訴之判決基礎。」，最高
    法院45年台上字第31號裁判意旨可資參照。查原告前揭對被
    告徐建華部分之主張，業據被告徐建華於本院言詞辯論期日
    當庭表示認諾（見本院卷一第65頁），揆諸上揭法條規定及
    裁判意旨，本院就原告對被告徐建華所請求之部分，無庸調
    查原告據以主張訴訟標的之法律關係是否果屬存在，應逕以
    被告徐建華之認諾，准許原告之請求，為被告徐建華敗訴之
    判決。
四、原告主張其有將如附表1所示之金額於各該期日以匯款或無
    摺存款之方式，匯至附表1各被告之金融帳戶內，業據原告
    提出銀行存入憑條、匯款回條等件在卷可稽（見本院卷一第
    30至32頁），復為被告等所不爭執，應堪信為真實。
五、原告請求被告等依消費借貸及連帶保證法律關係給付前揭金
    額及遲延利息，被告華炫公司及林景炫則以上揭情詞置辯，
    經查：
　㈠按稱消費借貸者，謂當事人一方移轉金錢或其他代替物之所
    有權於他方，而約定他方以種類、品質、數量相同之物返還
    之契約；民法第474條第1項定有明文。又稱消費借貸者，於
    當事人間必本於借貸之意思合致，而有移轉金錢或其他代替
    物之所有權於他方之行為，始得當之。是以消費借貸，因交
    付金錢之原因多端，除有金錢之交付外，尚須本於借貸之意
    思而為交付，方克成立。另按由自己之行為表示以代理權授
    與他人，或知他人表示為其代理人而不為反對之表示者，對
    於第三人應負授權人之責任。但第三人明知其無代理權或可
    得而知者，不在此限；民法第169條亦有明定。
　㈡兩造間有無簽立系爭契約？
　⒈原告提出系爭契約（見本院卷一第22至24頁）及被告林景炫
    手寫指示款項匯入帳號之同意書（見本院卷一第196頁，下
    稱系爭同意書）為證。被告林景炫否認系爭契約簽名之真正
    ，至系爭同意書上之簽名則表示無法確認等語（見本院卷一
    第283至284頁）；至梁靜琴雖不否認系爭契約上被告華炫公
    司大小章印文之真正，惟否認係有權用印人所為，亦否認其
    上簽名之真正（見本院卷一第64至65頁、第74頁）。經查：
　⑴有關系爭契約書上「林景炫」、「梁靜琴」之簽名、系爭同
    意書上「林景炫」之簽名係何人書寫乙節，經本院命林景炫
    、梁靜琴當庭書寫姓名，並調取無爭議之被告林景炫在法務
    部○○○○○○○書寫之受刑人身分單原本1紙、受刑人發受書信表
    影本1紙、另案公證書影本、另案讓與協議書影本、本院卷
    內林景炫親簽之送達證書、出庭意見調查表，無爭議之梁靜
    琴郵政存簿儲金立帳申請書、中國信託商業銀行聯行代收付
    款等約定條款、臺北縣淡水信用合作社顧客基本資料登錄/
    變更/刪除單原本各1紙、玉山銀行 E.SUN BANK 開戶申請書
    等資料原本1份等文件，囑託法務部調查局鑑定，依特徵比
    對（結構佈局、書寫習慣）、3D數位影像顯微鏡檢查之鑑定
    方法，鑑定結果認：系爭契約書及系爭同意書上「林景炫」
    之簽名均與被告林景炫親簽筆跡筆劃特徵相同；系爭契約書
    上「梁靜琴」之簽名則與被告林景炫書寫之筆跡筆劃特徵相
    同，而與梁靜琴親簽之筆跡筆劃特徵不同，有法務部調查局
    111年1月6日調科貳字第11003357390號函檢送之鑑定書1份
    在卷可稽（見本院卷二第82至86頁）。顯見系爭契約書及系
    爭同意書上關於被告林景炫之簽名均為其所親簽；而系爭契
    約書上「梁靜琴」之簽名，則為被告林景炫所為，業堪認定
    。
　⑵系爭契約有關華炫公司法定代理人「梁靜琴」之簽名，係被
    告林景炫所為，而華炫公司大小章印文，係被告徐建華所用
    印，復據徐建華自承在卷（見本院卷一第65至66頁），是梁
    靜琴主張其未在系爭契約用印、簽名，尚非無稽。又原告並
    未證明被告徐建華或被告林景炫為有權代理被告華炫公司之
    人，是其主張系爭契約乃被告華炫公司有權代理之人所簽，
    舉證尚有不足。惟：被告徐建華為華炫公司董事、被告林景
    炫則為華炫公司股東，且為梁靜琴之配偶，有華炫公司變更
    登記表及梁靜琴戶籍資料附卷足憑（見本院卷一第250至254
    頁）；另參以華炫公司於另案與賣方蔡宜洲就購買不動產之
    清償買賣價金協議向公證人陳志浩請求公證時，梁靜琴本人
    亦未到場，係授權林景炫簽立該清償協議，有陳志浩公證人
    事務所函送該公證卷宗在卷可稽（見本院卷一第150至192頁
    ），而該授權書有關華炫公司大小章之印文，與系爭契約之
    印文肉眼判定應為同一，是以梁靜琴於日常公司事務顯會交
    付公司大小章予同為華炫公司股東之其配偶林景炫代為處理
    ；而本件兩造於簽立系爭契約時，由華炫公司董事徐建華、
    股東林景炫到場，並由徐建華執華炫公司大小章在系爭契約
    用印、而由梁靜琴之配偶林景炫代梁靜琴簽名，顯然華炫公
    司外觀上已有表示以代理權授與他人之表見事實，足使第三
    人即原告相信被告林景炫及徐建華有權代理華炫公司法定代
    理人梁靜琴身分簽立系爭契約之情形存在，而須由本人負表
    見代理之授權人責任甚明。
  ⒉綜上所述，系爭契約「甲方3」債務人欄位既為被告林景炫所
    親簽；且「甲方1」欄位華炫公司亦成立表見代理而需對於
    原告負授權人之責任。從而，兩造間確有簽立系爭契約，業
    堪認定。
　㈢又系爭同意書確為被告林景炫所簽立，業如前述，原告復依
    系爭契約及系爭同意書，將附表1所示款項以匯款或無摺存
    款方式交付予林景炫或徐建華（如附表1所示），是以兩造
    確實基於消費借貸之意思，而由原告將總計1,100萬元之借
    款交付予被告等人，則兩造就附表1所載金額，確已成立消
    費借貸關係無訛。被告林景炫雖抗辯附表1各款項為被告徐
    建華所借貸，與其無涉，且徐建華所稱附表1編號1之款項為
    購屋款，顯與另案陳述不符云云。然查：被告林景炫除同為
    系爭契約借款人，並與其他借款人互為連帶保證人，為系爭
    契約第7條所約定（見本院卷一第22頁），又系爭契約係於1
    07年6月20日簽立，斯時附表1之款項均已交付（按交付期間
    均在借款約定之動用期間內），倘各該款項非屬系爭契約所
    約定之借款，被告林景炫當會要求原告予以特定並排除之，
    豈有全無異議而簽立系爭契約之理；又借款人取得款項後，
    欲供自己運用或交付他人使用，尚與原本之消費借貸法律關
    係無涉。是被告林景炫前揭抗辯，並無理由，均不足採。
　㈣原告得請求之本金及違約金為若干？
　⒈本金部分：原告主張之總借款金額為1,100萬元，原告自承被
    告業已清償264萬9,000元（詳如附表2）；又兩造就清償抵
    充之順序既未約定，僅約定以總欠款餘額10%計算違約金（
    見本院卷一第22頁，系爭契約第5條第1款），則依民法第32
    2條規定，應抵充本金，避免產生較多之違約金，對被告而
    言獲益最多。是以附表2之清償先抵充本金後，前揭借款本
    金部分尚有835萬1,000元未清償（計算式：1,100萬元-264
    萬9,000元=835萬1,000元）。
　⒉違約金部分：
　⑴按約定之違約金額過高者，法院得減至相當之數額；民法第2
    52條定有明文。又約定之違約金是否過高，應就債務人若能
    如期履行債務時，債權人可得享受之一切利益為衡量之標準
    ，而非以僅約定一日之違約金額若干為衡量之標準（最高法
    院51年台上字第19號民事裁判要旨參照）；又所謂債權人可
    得享受之一切利益，自係指依通常情形或依已定之計劃、設
    備或其他特別情事，可得預期之利益者而言（最高法院89年
    度台上字第2053號民事判決要旨參照）。本件系爭契約第5
    條第1項約定「每筆借款期限，皆以陸個月為限，如遲延還
    款，需繳付總欠款餘額的百分之十，做為懲罰性違約金。」
    （見本院卷一第22頁）；並非約定以日累加計算，而係約定
    單筆1次性計算，亦即不論逾期日數，均以10%計算。而依通
    常情形，原告就相當系爭借款金額之金錢，倘另為他用，諸
    如貸與他人或存入金融機構，本可獲有利息等收入，而附表
    1所示各筆借款最後清償日為編號5之107年11月29日，距本
    件111年5月2日言詞辯論終結時，已逾期3年5個月未清償，
    該10%違約金換算年息約2.927%，遠不及法定遲延利息，故
    兩造違約金之約定，具體適用於本件借款，並未過高，而無
    庸酌減，先予敘明。
　⑵經查：附表1所示最後1筆借款，清償期限為編號5之107年11
    月29日，而兩造係約定以總欠款餘額10%計算違約金，是以
    附表2編號1至4之款項總計75萬元，係在107年11月29日前清
    償之數額，屬期限內清償，經清償後之餘額，始需計算違約
    金。則於107年11月29日之時點，應計算違約金之借款本金
    餘額為1,025萬元（計算式：借款總金額1,100萬元-107年11
    月29日前已清償之75萬元=1,025萬元），是以本件違約金為
    102萬5,000元（計算式：1,025萬元*10%=102萬5,000元）。
　⒊從而，原告得請求被告華炫公司及林景炫連帶給付之借款本
    金為835萬1,000元及違約金102萬5,000元，總計為937萬6,0
    00元。
六、綜上所述，原告依系爭契約消費借貸及連帶保證法律關係，
　　請求被告徐建華給付945萬1,000元及自起訴狀繕本送達被告
    之翌日即109年11月27日起（見本院卷一第40頁）至清償日
    止，按年息5%計算之利息；其中937萬6,000元及自起訴狀繕
    本送達被告之翌日即109年11月27日起（見同上卷頁）至清
    償日止，按年息5%計算之利息，應與被告華炫公司及被告林
    景炫連帶給付之，均有理由，應予准許；逾此部分之請求，
    即屬無據，應予駁回。
七、本件原告就被告徐建華部分之勝訴判決，係本於被告徐建華
    之認諾所為之判決，依民事訴訟法第389條第1項第1款規定
    ，應依職權宣告假執行。
八、本件事證已臻明確，兩造所提其餘攻擊防禦方法及證據，經
    本院審酌後，核與本件判決結果不生影響，爰不一一論述，
    附此敘明。
九、訴訟費用負擔之依據：民事訴訟法第79條。　　
中　　華　　民　　國　　111 　年　　5 　　月　　25　　日
                  民事第三庭法  官  陳菊珍
以上正本係照原本作成。
如對本判決上訴，應於判決送達後20日內向本院提出上訴狀，若
委任律師提起上訴者，應一併繳納上訴審裁判費，否則本院得不
命補正逕行駁回上訴。
中　　華　　民　　國　　111 　年　　5 　　月　　25　　日
                            書記官  曹永瑄
附表1：借款明細
編號 借款日期 借款金額（新臺幣） 受款人 備註 證據頁碼 （均為本院卷一） 1 107年4月24日 400萬元 林景炫 台新銀行無摺存款 第30頁 2 107年4月25日 50萬元 徐建華 玉山銀行無摺存款 第30頁 3 107年5月 8日 150萬元 徐建華 華南銀行匯出 第30頁 4 107年5月29日 100萬元 林景炫 華南銀行匯出 第32頁 5 107年5月29日 400萬元 林景炫 華南銀行匯出 第32頁 總   計  1,100萬元    

附表2：還款明細
編號 日期 還款金額 （新臺幣） 1 107年 8月13日 20萬元       2 107年10月 9日 20萬元       3 107年10月11日 20萬元       4 107年11月14日 15萬元       5 108年 3月11日 9萬元       6 108年 3月11日 31萬元      7 108年 3月21日 60萬元      8 108年 4月23日 15萬元      9 108年 6月10日 21萬9,000元 10 108年10月 4日 20萬元      11 108年10月28日 10萬元      12 108年12月10日 23萬元             總計  264萬9,000元